臺灣高等法院民事判決　　　　　　　　　 95年度上字第921號
上　訴　人　　乙○○
即附帶被上訴人
訴訟代理人　　李秋銘律師
複　代理人　　黃金亮律師
被　上訴人　　甲○○
即附帶上訴人
訴訟代理人　　郭美春律師
上列當事人間請求侵權行為損害賠償事件，上訴人對於中華民國
95年9月14日臺灣宜蘭地方法院95年度訴字第102號第一審判決提
起上訴，被上訴人提起附帶上訴，本院於96年8月14日言詞辯論
終結，判決如下：
    主  文
原判決關於命上訴人給付超過新台幣壹佰捌拾捌萬陸仟壹佰壹拾
柒元本息部分，及該部分假執行之宣告，暨訴訟費用之裁判均廢
棄。
前開廢棄部分，被上訴人在第一審之訴及其假執行之聲請均駁回
。
其餘上訴及附帶上訴均駁回。
第一、二審訴訟費用由上訴人負擔二分之一，餘由被上訴人負擔
；附帶上訴之訴訟費用由附帶上訴人負擔。
    事實及理由
一、被上訴人即附帶上訴人起訴主張：上訴人於民國94年4月16
    日上午10時45分許，將所駕駛車號IN-1520號自用小客車停
    靠在宜蘭縣宜蘭市○○路文化中心路邊（由東往西方向），
    向外開啟車門時，本應注意汽車停車向外開啟車門時，應注
    意車輛，並讓其先行，而依當時情況，無不能注意之情事，
    竟疏未注意，貿然開啟駕駛座旁之車門，適伊騎乘車號NP6-
    039號重型機車自左後方駛至，閃避不及遭到正開啟之車門
    擦撞，造成伊人車倒地，受有右踝開放性骨折及大片皮膚組
    損及部分神經功能受損之傷害。伊自得請求上訴人賠償醫療
    費用新台幣（下同）395,235元、醫材費用6,133元、看護費
    用104,000元、減少勞動能力之損失2,483,916元、慰撫金2,
    000,000元（計4,989,284元）。爰依侵權行為之法律關係，
    求為命上訴人應給付伊4,989,284元及自起訴狀繕本送達之
    翌日起至清償日止，按年息5％計算之利息，並准以現金或
    同額之無記名可轉讓定期存單供擔保後得假執行之判決。
二、上訴人即附帶被上訴人則以：伊不否認於上開時、地貿然開
    啟駕駛座旁車門而擦撞被上訴人所騎乘之機車，致被上訴人
    人車倒地受傷，惟當時被上訴人於所騎乘機車之腳踏板上，
    放置裝載物品之大型紙箱，其前腿無處擺放，雙膝外張超出
    所騎乘之機車，致其雙膝撞上伊開啟之車門，被上訴人對車
    禍發生顯與有過失，自應酌減賠償金額。另對醫療費用372,
    189元、看護費用104,000元不爭執、否認醫材費用支出，減
    少勞動能力損失應以減少40％計算，慰撫金只願賠償400,00
    0元，被上訴人已請領汽車強制責任保險金550,000元及伊已
    給付275,000元均應扣除等語，資為抗辯。
三、原審判決上訴人應給付被上訴人2,819,594元，及自95年2月
    23日起至清償日止，按年息5％計算之利息，並諭知被上訴
    人以940,000元或同額之無記名可轉讓定期存單供擔保後得
    假執行，另駁回被上訴人其餘之訴及假執行之聲請。
    上訴人就其敗訴部分，提起上訴，聲明：(一)原判決不利於上
    訴人部分廢棄。(二)上開廢棄部分，被上訴人在第一審之訴及
    假執行之聲請均駁回。(三)如受不利判決，願供擔保請准宣告
    免假執行。
    被上訴人之答辯聲明：上訴駁回。另就原審敗訴部分，提起
    附帶上訴，聲明：(一)原判決不利於被上訴人之部分廢棄。(二)
    上開廢棄部分，上訴人應再給付被上訴人2,169,690元，及
    自95年2月23日起至清償日止，按年息5％計算之利息。(三)
    前項聲明，願以現金或同額之無記名可轉讓定期存單供擔保
    後宣告假執行。
    上訴人附帶上訴之答辯聲明：附帶上訴駁回。
四、兩造不爭執之事項如下（見本院卷第53頁正反面、第268頁
    反面、第283頁）：
  (一)上訴人於94年4月16日上午10時45分許，將所駕駛之車號IN-
    1520號自用小客車停靠在宜蘭縣宜蘭市○○路文化中心路邊
    （由東往西方向），向外開啟車門時，本應注意汽車停車向
    外開啟車門時，應注意車輛，並讓其先行，而依當時情況，
    無不能注意之情事，竟疏未注意，貿然開啟駕駛座旁之車門
    ，適被上訴人騎乘車號NP6-039號重型機車自左後方駛至，
    閃避不及遭到正開啟之車門擦撞，造成被上訴人人車倒地，
    受有右踝開放性骨折、大片皮膚組損及部分神經功能受損之
    傷害。
  (二)上訴人前揭過失傷害之行為，業經原審刑事庭以95年度交簡
    上字第11號判決，處有期徒刑3月並得易科罰金確定。
  (三)兩造同意被上訴人得請求之醫療費用以原審判決372,189元
    ，扣除病房差額19,400元，為352,789元（含證書費用5,760
    元及其餘病房差價）、看護費用104,000元、醫材費用0元。
  (四)上訴人自車禍發生後已給付被上訴人275,000元、另被上訴
    人已領取汽車強制責任保險理賠金550,000元，被上訴人均
    同意扣除。
五、兩造爭執事項如下（見本院卷第53頁反面）：
  (一)被上訴人得請求減少勞動能力損失？
  (二)被上訴人得請求之精神上損害賠償數額？
  (三)被上訴人就本件車禍之發生是否與有過失？
六、本院得心證之理由：
  (一)按因故意或過失，不法侵害他人之權利者，負損害賠償責任
    ；不法侵害他人之身體或健康者，對於被害人因此喪失或減
    少勞動能力或增加生活上之需要時，應負損害賠償責任；又
    不法侵害他人之身體、健康，被害人雖非財產上之損害，亦
    得請求賠償相當之金額，民法第184條第1項前段、第193條
    第1項、第195條第1項分別定有明文。本件上訴人於94年4月
    16日上午10時45分許，將所駕駛之車號IN-1520號自用小客
    車停靠在宜蘭縣宜蘭市○○路文化中心路邊（由東往西方向
    ），向外開啟車門時，本應注意汽車停車向外開啟車門時，
    應注意車輛，並讓其先行，而依當時情況，無不能注意之情
    事，竟疏未注意，貿然開啟駕駛座旁之車門，適被上訴人騎
    乘車號NP6-039號重型機車自左後方駛至，閃避不及遭到正
    開啟之車門擦撞，造成被上訴人人車倒地，受有右踝開放性
    骨折、大片皮膚組損及部分神經功能受損之傷害等情，為上
    訴人所不爭執，自可採信。另上訴人前揭過失傷害之行為業
    經原審刑事庭以95年度交簡上字第11號判決，處有期徒刑3
    月並得易科罰金確定。故被上訴人依民法第184條第1項前段
    之過失侵權行為損害賠償請求權，請求上訴人負損害賠償責
    任，於法有據。
  (二)被上訴人請求之損害賠償項目，兩造就醫療費用為352,789
    元、看護費用104,000元、醫材費用0元不爭執，另就減少勞
    動能力損失、精神上損害賠償部分，則生爭執，茲析述如下
    ：
    1.減少勞動能力損失部分：
      (1)被上訴人因本件車禍受有右踝開放性骨折、大片皮膚組
        損及部分神經功能受損之傷害，致勞動能力減損，固為
        上訴人所不爭執，惟抗辯減少之勞動能力應以40％計算
        云云。查被上訴人勞動能力減少之情形，業經本院委請
        國立臺灣大學醫學院附設醫院鑑定，據其鑑定結果認「
        依據各項檢查結果，目前洪君（指被上訴人）右側遠端
        脛骨開放性骨折併發慢性骨髓炎，仍有開放性傷口，尚
        未完全復原，亦有顯著神經弱能障礙，均會造成勞動能
        力之減損」、「目前洪君右踝關節活動度減損超過50％
        且變形，合併有神經損傷與肌腱粘黏所造成之足踝活動
        無力，比照『勞工保險殘廢給付標準』中有關『肢體障
        礙』之規定，其病況已超過第143項『一下肢三大關節
        中，有一大關節遺存顯著運動障礙』（屬第11等級殘廢
        ）之標準，但因仍有少許關節活動力，並未達第137項
        『一下肢三大關節中，有一大關節喪失機能（須達關節
        完全強直或完全麻痺）』（屬第9等級殘廢）之標準。
        目前洪君勞動能力損失比例約40-50％，但因其骨髓炎
        尚未痊癒，未達最佳可復原狀態，未來視其骨髓炎病況
        可能需進行其他手術或治療，勞動能力亦可能較現況改
        善或惡化」等語（鑑定報告見本院卷第200頁至第202頁
        ）。由前揭鑑定報告所示，目前被上訴人勞動能力減損
        之比例約為40-50％之間，而日後其勞動能力是否能提
        高或者更加減損，則須視其骨髓炎病況改善之情形而定
        ，故本院認其勞動能力減少之比例以45％計算，較為公
        允。
      (2)被上訴人係67年6月5日出生（戶籍謄本見原審卷第152
        頁），依勞動基準法第54條規定，勞工強制退休年齡為
        60歲，其應於127年6月5日退休，則被上訴人減少勞動
        能力之期間，應自身體健康受侵害時即94年4月16日起
        算至127年6月5日退休日，即33年又2月20日。另身體或
        健康受侵害，而減少勞動能力者，其減少及殘存勞動能
        力之價值，不能以現有之收入為準，蓋現有收入每因特
        殊因素之存在而與實際所餘勞動能力不能相符，現有收
        入高者，一旦喪失其職位，未必能自他處獲得同一待遇
        ，故所謂減少及殘存勞動能力之價值，應以其能力在通
        常情形下可能取得之收入為標準（最高法院61年度台上
        字第1987號判例參照）。本院審酌被上訴人原任職於弘
        電電子工業股份有限公司，車禍前5個月實領之平均薪
        資為17,549元，有該公司93年11月至94年3月之薪資單
        可憑（見附民卷宗第67頁至第69頁），此項月平均薪資
        之數額與目前行政院核定之勞工基本工資自96年7月1日
        調整為17,280元（先前為15,840元）之數額相當，並無
        過高之情形，故被上訴人主張以每月薪資17,549元計算
        減少之勞動能力，應屬合理。準此，依霍夫曼計算式扣
        除中間利息後，被上訴人得一次請求減少勞能力損失之
        金額為1,854,328元（元以下四捨五入），其超過此部
        分之請求，核屬無據，不應准許。
        【計算式：17549×45％＝7897元（每月減少金額）
          ｛7897×234.00000000＋（7897×0.00000000）×
            0.00000000＝0000000.24602＋1823.58434
            ＝0000000.83037，其中234.00000000為月別單利
        （5/12）％第397月霍夫曼累計係數，0.00000000為未
        滿一月日數折算月數之比例，0.00000000為月別單利（
        5/12）％第398月霍夫曼單期係數，採四捨五入  】
    2.精神上損害賠償部分：
      被上訴人因上訴人過失傷害之行為，受有右踝開放性骨折
      及大片皮膚組損及部分神經功能受損等傷害，是其主張精
      神上受有極大痛苦，其請求上訴人賠償精神上損害，核屬
      正當。爰審酌被上訴人係67年6月5日生，未婚，於車禍前
      任職於弘電電子公司，名下無不動產，僅有一部汽車，其
      因此次事故所受之骨折傷害，經治療後，已無法完全回復
      ，對日後工作選擇與婚姻生活皆有影響。另上訴人為30年
      8月12日生，於車禍發生時年約63歲，已婚，目前退休無
      業，平時受其子扶養，名下尚有數筆不動產及汽車等事實
      ，已分據兩造陳明，並有戶籍謄本、財產歸屬清單、稅務
      電子閘門財產所得調件明細表可憑（見原審卷第152頁至
      第155頁、第159頁至第162頁），衡量兩造身分、地位、
      經濟狀況、被上訴人所受傷害及上訴人之過失程度等一切
      情狀，而認被上訴人得請求之精神上損害，以40萬元為適
      當，逾此部分所為之請求，即屬無據。
    3.綜上，被上訴人得請求之金額為醫療費用352,789元、看
      護費用104,000元、減少勞動能力損失1,854,328元、精神
      上損害賠償40萬元，再扣除上訴人已給付之275,000元，
      被上訴人已請領之汽車強制責任保險550,000元，計為
      1,886,117元（352,789＋104,000＋1,854,328＋400,000
      －275,000－550,000＝1,886,117）。
  (三)上訴人另抗辯被上訴人於機車之腳踏板上放置裝載物品之大
    型紙箱，致雙膝外張撞上伊開啟之車門，被上訴人對車禍之
    發生與有過失云云。惟按「機器腳踏車附載人員或物品，應
    依左列規定：一載物者，輕型不得超過五十公斤，重型不得
    超過八十公斤，高度不得超過駕駛人肩部，寬度不得超過把
    手外緣十公分，長度自座位後部起不得向前超伸，伸出車尾
    部分，自後輪軸起不得超過半公尺」，96年5月15日修正公
    布前道路交通安全規則第88條第1項第1款定有明文。被上訴
    人並不爭執有將紙箱放置在所騎重型機車之前踏板上，然被
    上訴人所擺放之紙箱重量約有2公斤，紙箱大小並未超過腳
    踏板之寬度乙節，已有車禍現場所攝之照片及警詢筆錄可稽
    （參見卷附之94年10月7日被上訴人警訊筆錄），即未無逾
    越「重型不得超過八十公斤」之規定，而上訴人復無法舉證
    證明被上訴人所放置之紙箱，其寬度有超過把手外緣十公分
    之限制，自難認被上訴人於機車踏板上擺放紙箱，有違反上
    開規定。本件經送台灣省基宜區車輛行車事故鑑定委員會鑑
    定結果，亦認「乙○○駕駛自小客車停車開啟車門不當，致
    與左後駛至洪車（即甲○○）撞及，為肇事原因。甲○○駕
    駛重機車無肇事因素」，有該委員會鑑定意見書附前揭警訊
    卷為憑。故上訴人辯稱被上訴人對車禍之發生與有過失云云
    ，殊非可取。
七、從而，被上訴人依侵權行為之法律關係，請求上訴人給付1,
    886,117元，及自起訴狀繕本送達翌日（即95年2月23日，送
    達回證見原審95年度宜交簡附民字第6號卷第83頁）起至清
    償日止，按年息5％計算之利息，為有理由，應予准許，逾
    此所為請求，為無理由，不應准許。原審就被上訴人之請求
    不應准許部分，所為上訴人敗訴判決及該部分為供擔保得假
    執行之諭知，尚有未洽。上訴意旨指摘原判決此部分不當，
    求予廢棄改判，為有理由，爰由本院改判諭知如主文第1項
    、第2項所示。原審就被上訴人之請求應准許部分，所為上
    訴人敗訴判決並為假執行之宣告，核無違誤，上訴意旨，就
    此部分指摘原判決不當，求予廢棄，為無理由，應駁回其此
    部分之上訴。另被上訴人就其敗訴之部分，提起附帶上訴，
    亦無理由，應予駁回。
八、本件事證已臻明確，兩造其餘攻擊防禦方法及未經援用之證
    據，經本院斟酌後，認均不足以影響本判決之結果，無逐一
    詳予論駁之必要，附此敘明。
九、據上論結，本件上訴為一部有理由，一部無理由，附帶上訴
    為無理由，依民事訴訟法第450條、第449條第1項、第79條
    但書、第78條，判決如主文。
中　　華　　民　　國　　96　　年　　8 　　月　　28　　日
                    民事第十六庭
                        審判長法　官  沈方維
　　  　　　　　　　　　  　　法　官  王淇梓
　　　  　　　　　　　　  　　法　官  呂淑玲
正本係照原本作成。
兩造均得上訴如不服本判決，應於收受送達後20日內向本院提出
上訴書狀，其未表明上訴理由者，應於提出上訴後20日內向本院
補提理由書狀（均須按他造當事人之人數附繕本）上訴時應提出
委任律師或具有律師資格之人之委任狀；委任有律師資格者，另
應附具律師資格證書及釋明委任人與受任人有民事訴訟法第466
條之1第1項但書或第2項（詳附註）所定關係之釋明文書影本。
中　　華　　民　　國　　96　　年　　8 　　月　　28　　日
　　　　　　　　　　　　　　　書記官  明祖全
附註：
民事訴訟法第466條之1（第1項、第2項）：
對於第二審判決上訴，上訴人應委任律師為訴訟代理人。但上訴
人或其他法定代理人具有律師資格者，不在此限。
上訴人之配偶、三親等內之血親、二親等內之姻親，或上訴人為
法人、中央或地方機關時，其所屬專任人員具有律師資格並經法
院認為適當者，亦得為第三審訴訟代理人。
